臺灣桃園地方法院民事判決　　　　　　　　96年度國字第11號
原　　　告　乙○○
訴訟代理人　廖大鵬律師
複代理人　　劉君豪律師
被　　　告　國防部陸軍司令部
法定代理人　丁○○
訴訟代理人　丙○○
上列當事人間請求國家損害賠償事件，於民國96年9 月13日辯論
終結，本院判決如下：
    主  文
原告之訴及假執行之聲請均駁回。
訴訟費用由原告負擔。
    事實及理由
一、按訴狀送達後，原告不得將原訴變更或追加他訴，但請求之
    基礎事實同一者或擴張或減縮應受判決事項之聲明者或不甚
    礙被告之防禦及訴訟之終結者，不在此限，民事訴訟法第25
    5條第1項第2款、第3款、第7 款定有明文。而此所謂請求之
    基礎事實同一，係指變更追加之訴與原訴之主要爭點有其共
    同性，各請求利益之主張在社會上可認為同一或關連，而就
    原請求之訴訟及證據資料，於審理繼續進行在相當程度範圍
    內具有同一性或一體性，得期待於後請求之審理予以利用，
    俾先後請求在同一程序得加以解決，避免重複審理，進而為
    統一解決紛爭。本件原告起訴時，其訴訟標的為國家賠償法
    第2條第2項、民法第193條第1項、第195條第1項前段；嗣於
    本件訴訟進行中，原告於民國96年9 月13日具狀追加依民法
    第184條第1項侵權行為之法律關係為其請求權基礎而為本件
    請求，核其所為前開訴之追加，係基於同一基礎事實，且不
    甚礙被告之防禦及訴訟之終結。又原告起訴時原聲明請求被
    告應給付新台幣（下同）8,166,022元及法定遲延利息；嗣
    於本件訴訟進行中減縮如其聲明1.所示，核其所為訴之聲明
    變更僅係單純減縮應受判決事項之聲明。揆諸首揭法律規定
    及說明，原告前開所為訴之追加及變更，應予准許，合先敘
    明。
二、本件原告起訴主張：
  (一)原告於93年間入伍，擔任被告所屬陸軍第十軍團反裝甲營二
    連駕駛兵職務，前於94年6 月24日在台中縣大甲鎮大安海水
    浴場進行漢光21號（即同心17號）展示科目操演，因天候不
    佳，於當日下午17時25分許開始撤收裝備，連上同僚即證人
    戊○○將「拖式飛彈爆震模擬器」（下稱系爭爆震模擬器）
    從發射管拆下後交予正坐於悍馬車內之原告時，不料竟發生
    爆炸，致原告左手爆炸傷併無名指、小指截肢、第一掌骨及
    腕骨開放性骨折、其他手指存有功能異常及左側聽力障礙（
    即左側傳導性耳聾、左側鼓腦全穿孔）等傷害。查系爭爆震
    模擬器為國防部軍備局中山科學研究院所研發，該爆震模擬
    器乃用於國軍戰備演訓時，為增加演訓臨場感，屬於「實兵
    非實彈」之物品。按當時證人戊○○乃具軍人身分，其於前
    開時地將該爆震模擬器從發射管拆卸之行為，係屬履行戰備
    訓練之射手職務，應認係屬執行公務行使公權力之行為，應
    注意檢查該爆震模擬器是否確係處於安全狀態下，且依當時
    狀況，並無不能注意之情形，竟疏未注意，遽將處於有發生
    爆炸危險之該爆震模擬器交予非具有專業知識之原告保管，
    致突然發生爆炸，造成原告受有前述傷害等情，顯見證人戊
    ○○有過失，被告自應負賠償之責。
  (二)按依本法請求損害賠償時，應先以書面向賠償義務機關請求
    之。賠償義務機關拒絕賠償，或自提出請求之日起逾30日不
    開始協議，或自開始協議之日起逾60日協議不成立時，請求
    權人得提起損害賠償之訴。國家賠償法第10條第1 項、第11
    條1項分別定有明文。查原告於95年12 月22日以書面向被告
    機關為國家賠償之請求，惟被告自原告提出請求之日起已逾
    30日不開始協議，爰依前揭規定提起本件訴訟。
  (三)次按國軍面對敵人之威脅，必須經常性戰備任務訓練，單位
    主官（管）對於訓練器之成分自應熟稔，就具有危險性訓練
    器具，應督導或教導單位人員認識其危險性，以防止危險事
    故發生。惟查本件事故發生後，經林國慶立法委員召開協調
    會時，豈知連被告所屬陸軍第十軍團政戰副主任錢春輝及反
    裝甲營二連連長金瑞堂均不知悉系爭爆震模擬器含有火藥成
    分，此情經林國慶立法委員向中山科學研究院查證後，始知
    該爆震模擬器確實有裝填火藥，顯見被告所屬基層連隊主官
    對該爆震模擬器之成分均不甚明瞭，自未能確實督導或落實
    訓練單位所屬人員，任令當時在軍中擔任駕駛兵之原告得以
    接觸具有危險性之該爆震模擬器，進而發生爆炸。
  (四)另依被告本件提出拖式飛彈爆震模擬器鑑定報告第8項第3點
    、第4點、第5點說明，模擬器如未裝於發射管時，在任何時
    間導線都必需要纏繞短路。從發射管上取下模擬器時，導線
    必需先行纏繞短路後冉付取出，確保安全。本中心另行補充
    編訂「爆震模擬器操作標準作業程序」，供作業依循。B-4-
    1、B-5-1批模擬器雖超過儲存年限，然其功能及品質由抽樣
    領回測試之結果研判，尚可繼續使用，惟後續每隔1 年建議
    依彈檢機制，檢討該兩批之餘品執行品質再驗證。可知系爭
    爆震模擬器除裝於發射管時外，在任何時間導線都必需要纏
    繞短路，惟前開鑑定報告第2項第2點說明卻載明：「因下大
    雨再次終止演習，此時射手（指證人戊○○）取下爆震模擬
    器後，先交給駕駛兵（指原告）暫管，射手繼續拆除其他設
    備，拆下之爆震模擬器未短路等語」，是證人戊○○未將導
    線纏繞，故無短路狀況。又依被告提出拖式飛彈爆震模擬器
    室外機訓練限制及操作程序第5 項第2 點載明：「為避免傷
    害，M80 模爆片的引線只要還沒裝在模擬器上時，在任何時
    間都必需要纏繞在一起。在從模爆器上取下模爆片時必須先
    確認導線已纏繞在一起。」，亦據證人甲○○到庭證述屬實
    。復依前開操作程序安全規定第7 點載明：「全軍之PGTS射
    擊模擬器律定由專人專職負責保養、安裝及操作。」，可知
    爆震模擬器係由專人專職負責保養、安裝及操作，實則原告
    在軍中係擔任駕駛兵，非負責保養、安裝及操作該爆震模擬
    器之人員，而應由專責之人即證人戊○○負責保養、安裝及
    操作等相關工作。再依前開操作程序第5 項第3 點載明：「
    為避免人員受傷，不要在模爆片的裝載區域內操作無線電通
    訊器材」，可知模爆片之裝載區域內不得操作無線電通訊器
    材，惟依前開鑑定報告第17頁所繪制之事故現場圖所示，當
    日現場之排長持有無線電對講機、手機，安全官持有無線對
    講機，第二車駕駛持有無線對講機、手機等情，推論當日事
    故現場至少有3 隻無線對講機及2 隻手機在使用，顯然違反
    前開警告內容。基上，是證人戊○○未能遵守前開鑑定報告
    明示該爆震模擬器除裝在發射管外，其餘任何時間均應纏繞
    短路之安全原則，且將卸除之該爆震模擬器交由非專職負責
    之原告保管，明顯有疏失。而證人戊○○執行職務上之過失
    行為，係因被告所屬基層連隊之教育訓練，未落實爆震模擬
    器安全相關措施或其危險性之教有訓練措施所致，益證被告
    所屬單位主官（管）顯有過失不法侵害原告之權利，抑或怠
    於執行職務之情至明。
  (五)原告因證人戊○○之過失不法侵害，以及被告機關所屬單位
    主官（管）怠於執行職務，致其身體受有前述傷害，被告應
    賠償原告如下損害：
  1.減少勞動能力之損失：
    按原告所受前述傷害及其中一手五指均喪失機能之情，依勞
    工保險殘廢給付標準表，其殘廢等級為第8 級，復依各殘廢
    等級喪失或減少勞動能力比率表，原告減損勞動能力比例為
    61.52%。又原告為73年12月16日出生，受傷當時21歲未滿，
    依勞動基準法第54條第1 項第1 款所定強制退休年齡60歲，
    其尚可工作39年6 個月又22日，而原告甫自台北縣私立穀保
    高級家事商業職業學校觀光事業科畢業後，隨即進入軍中服
    役，因本件事故受傷退役，迄今仍無法就業，按以行政院主
    計處統計休閒服務業受雇員工之每月平均薪資26,973元計算
    ，依霍夫曼計算法，則原告受有減少勞動能力損失4,408,53
    7 元。縱認原告不得以前開一般休閒服務業每月平均薪資為
    採計標準，惟依現行規定勞工每月最低基本薪資17,280元計
    算，則原告自95年1 月21日退伍時起算至法定強制退休年齡
    60歲止，尚可工作38年10個月又26日，依霍夫曼計算法，原
    告仍受有減少勞動能力損失2,795,373 元。
  2.精神損害：
    原告因本件事故發生，除身體受有前述傷害外，並多次入院
    接受疤痕鬆解及皮瓣分離術，原告亦因手部無名指、小指截
    肢之傷勢，肢體上有所殘缺，心理上備受痛苦，復多次進行
    手術，術後身體上疼痛，亦令原告精神上創傷甚重，爰請求
    慰撫金100萬元。
  (六)被告辯稱原告先前所領取377,000 元撫卹金應自請求金額內
    扣除云云。按撫卹金係依公務人員撫卹法（公法）之規定而
    受領之給與，其性質與依民法規定對於加害人請求賠償之扶
    養費全異其趣，自不得於依法應賠償扶養費金額中予以扣除
    （最高法院63年台上字第2520號判例意旨參照）。可知撫卹
    金係依公務人員撫卹法規定而受領之給與，與依民法規定請
    求賠償性質相異，此外依最高法院95年台上字第2540號判決
    意旨，亦肯認依軍人撫卹條例所發給之撫卹金，與依國家賠
    償法所為之損害賠償，二者性質顯然不同，不得自損害賠償
    金額內予以扣除撫卹金。又被告一再以國家賠償法係以一般
    人民為保護對象之法律，而本件事故發生時，原告為現役軍
    人與國家間為特別權力關係，並非一般人民，無國家賠償法
    之適用云云，然依上揭95年台上字第2540號判決意旨，現役
    軍人本身亦屬人民，於服役執行公務時，受其他執行公務行
    使公權力之軍人過失不法侵害致重傷，自有國家賠償法之適
    用。為此，爰依國家賠償法第2 條第2 項、民法184 條第1
    項、第193 條第1 項、第195 條第1 項前段之規定，提起本
    件訴訟，並聲明：1.被告應給付原告5,408,537 元，及自起
    訴狀繕本送達翌日起至清償日止，按週年利率5%計算之利息
    。2.願供擔保，請准為假執行之宣告。
三、被告則以：
  (一)本件事故係發生於被告所屬後備904 旅實施戰備任務訓練操
    演，該次操演官兵計16員、拖式飛彈車4 輛、拖式飛彈爆震
    模擬器50個，演練科目為「拖式飛彈反舟艇射擊」，預計演
    練3 次，每次每車射擊乙發拖式飛彈爆震模擬器，當日已演
    練2 次，均已有效射擊3 發，迨至第3 次演練時因天候不佳
    雨勢變大，經帶隊官通知，空操（即拖式飛彈爆震模擬器不
    射擊）後人員裝備撤收，射手即證人戊○○在車頂撤收系爭
    爆震模擬器後，隨即交由原告收納，其即以左手握持該爆震
    模擬器並用右手收線，證人戊○○則繼續拆除其他設備，豈
    料過後不久，該爆震模擬器突發生起爆。經國防部中山科學
    研究院系統製造中分（以下簡稱系製中心）以該中心庫存之
    爆震模擬器抽樣15枚、現場重建方式、陸軍第10軍團庫儲之
    該批爆震模擬器、各軍團領回之爆震模擬器等4 階段進行測
    試，結果證明該爆震模擬器除在正常通電狀態下，其餘設定
    條件均無起爆現象。
  (二)按作戰演練成敗與否，須參予人員共同協力始能克盡其功，
    原告固為駕駛兵，惟此僅係其主要職務，並不表示原告不能
    從事其他與作戰演練有關之各項協力任務，是原告既為本次
    操演執行勤務之人員，證人戊○○將撤收之該爆震模擬器暫
    交由原告收納，證人戊○○則繼續拆除其他設備，兩人協力
    完成撤收任務，並無不妥。又作戰演練任務，本具危安風險
    ，本件事故之發生，業經中山科學研究院系統製造中心驗證
    測試認應係單純意外事件，被告已依相關規定對執行勤務受
    傷之原告辦理因公從優撫恤，惟尚不得既認屬國家賠償之適
    用範圍。且撤收該爆震模擬器時，纏繞引線之「短路」動作
    僅係一種「防險措施」，亦即未短路通常亦不會產生起爆危
    險，是本件事故肇生非因未實施「短路」所致，純屬意外事
    件，非無疑義。從而，證人戊○○之前述行為既無不法或不
    當，且就客觀事實以觀，證人戊○○之行為通常亦不會產生
    起爆之危險，故此難認原告所受損害與證人戊○○之行為間
    有相當因果關係，是本件事故自與國家賠償法規定不符。
  (三)部隊作戰演練事前均就部隊及個人專長為各類任務編組及工
    作指派，再依期程實施預劃並完備各項安全防護等措施，以
    利演練任務順利遂行，本次作戰演練均循演訓作業程序辦理
    ，當然包含督導管制等機制，亦非首次實施此類演訓，是原
    告就演練項目所含之危險性應有認知，惟其主張被告所屬單
    位主官（管）未能確實督導或教導單位人員認識該爆震模擬
    器之危險性，容有誤會。
  (四)按國家賠償法係以一般人民為保護對象之法律，故國家賠償
    法第2條第2項前段公務員於執行職務行使公權力時，因故意
    或過失不法侵害人民自由或權利者，國家應負損害賠償責任
    規定，所謂人民，乃指應受公權力支配之一般人民，即指居
    於國家主權作用下一般統治關係者而言。然在一定範圍內國
    家對相對人有概括之命令強制之權利，另一方面相對人即負
    有服從義務，具有特別權力關係（特別服從關係）者，並無
    適用（最高法院90年度台上字第371 號判決意旨參照）。查
    原告當時執行任務時屬陸軍第十軍團反裝甲營二連上兵，為
    現役軍人，而軍人對國家係立於特別權力服從關係，並非一
    般人民，其因公傷亡，有軍人撫恤條例及其他因其特殊身分
    制定之法令，可對其加以撫恤或補償，而被告業已依相關規
    定對執行勤務受傷之原告辦理因公從優撫恤，是原告本件再
    為請求並無理由。
  (五)縱認本件被告仍應負賠償之責，惟查減少失勞動能力賠償金
    之計算，依最高法院63年台上字第1394判例及同院88年度台
    上字第733 號等號判決意旨，應就原告侵害前之身體健康狀
    態、教育程度、專門技能、社會經驗等方面酌定之，並輔以
    原告是否有固定職業、能否提出薪資證明作為具體個案認定
    之準據。而本件原告係高職畢業之之教育程度，依行政院勞
    工委員會公布每月最低工資15,840元計算，原告自退伍時年
    齡21歲起算至法定強制退休年齡60歲止，其喪失勞動能力期
    間為39年，以複式霍夫曼計算法（扣除中間利息），則原告
    受有減少失勞動能力損失2,491,848 元。再扣除原告經奉核
    定「因公三等殘」撫恤5年，自95年3月起至撫恤期滿為止，
    合計可領取370,700元後，原告至多僅得請求2,121,148元等
    情，資為抗辯，並聲明：1.原告之訴及假執之聲請均駁回。
    2.如受不利判決，願供擔保，請准宣告免為假執行。
四、原告主張：其於93年間入伍，擔任被告所屬陸軍第十軍團反
    裝甲營二連駕駛兵職務，前於94年6 月24日在台中縣大甲鎮
    大安海水浴場進行漢光21號（即同心17號）展示科目操演，
    因天候不佳，於當日下午17時25分許開始撤收裝備，連上同
    僚即證人戊○○將系爭爆震模擬器從發射管拆下後交予正坐
    於悍馬車內之原告時，不料竟發生爆炸，致原告左手爆炸傷
    併無名指、小指截肢、第一掌骨及腕骨開放性骨折、其他手
    指存有功能異常及左側聽力障礙（即左側傳導性耳聾、左側
    鼓腦全穿孔）等傷害之情，為被告所不爭執，並有原告提出
    之國軍台中總醫院附設民眾診療服務處診斷證明書影本三紙
    為證，原告此部分之主張堪信為真實。
五、本件首應審酌為「系爭爆震模擬器」發生爆炸之原因為何？
    系爭爆震模擬器於上揭時地發生爆炸後，被告即委請研製單
    位「系製中心」就同批號系爭爆震模擬器43件進行相關驗證
    測試，結論為：「依驗證測試結果，模擬器除在正常通電狀
    態外，其餘設定條件均無起爆現象發生」，有被告提出之拖
    式飛彈爆炸模擬器異常狀況研判說明一份為證。是系爭爆震
    模擬器研製單位「系製中心」亦無法確定本件系爭爆震模擬
    器爆炸之原因。原告復無法舉證證明系爭爆震模擬器爆炸之
    原因，是本件系爭爆震模擬器爆炸原因無從確定。
六、按國家損害賠償，除本法規定外，適用民法規定。國家賠償
    法第6 條定有明文。又侵權行為損害賠償之債，須損害之發
    生與加害人之故意或過失加害行為間有相當因果關係，始能
    成立。所謂相當因果關係，係以行為人之行為所造成之客觀
    存在事實，依經驗法則，可認通常均可能發生同樣損害之結
    果而言；如有此同一條件存在，通常不必皆發生此損害之結
    果，則該條件與結果並不相當，即無相當因果關係；不能僅
    以行為人就其行為有故意過失，自認該行為與損害間有相當
    因果關係。（參照最高法院90年度台上字第772 號民事判決
    ）。本件原告主張：被告所屬戊○○等人違反被告提出之拖
    式飛彈模擬器室外機訓練限制及操作程序（手冊）如下規定
    ：
    １、「射擊模擬器律定由專人專職負責保養、安裝及操作」
        （手冊Ｐ1）
    ２、「為避免傷害，M80 模爆片的引線只要還沒裝在模擬器
        上時，在任何時間都必需要纏繞在一起。在從模爆器上
        取下模爆片時必須先確認導線已纏繞在一起。」（手冊
        Ｐ9）
    ３、「為避免人員受傷，不要在模爆片的裝載區域內操作無
        線電通訊器材」（手冊Ｐ9）
    明顯有疏失，不法侵害原告之權利等情。經查：
  （一）證人戊○○於操作系爭爆震模擬器並未依上揭１、２規
        定之情，為兩造所不爭執，堪信為真實。是證人戊○○
        於上揭時地操作系爭爆震模擬器之程序應有疏失。
  （二）證人戊○○證稱：（問：模擬爆炸片你第一次接觸或常
        常接觸？）常常接觸，就是每次演習就會使用。（問：
        當天第幾次演習？）第四或第五次。（問：服役期間，
        將模擬器自發射管撤收的動作幾次？）太多次了。（問
        ：是否每次均有纏繞導線作短路的動作？）沒有。（問
        ：依你的經驗，以前有無發生過模擬爆炸片未按開關、
        接電，自行引爆？）沒有，這是第一次碰到。等語，可
        知證人戊○○常常操作系爭爆震模擬器，每次均未纏繞
        導線作短路的動作，除本件外，系爭爆震模擬器均未發
        生爆炸，則依證人戊○○之操作系爭爆震模擬器經驗，
        未纏繞導線作短路的動作，大部分均不會發生爆炸，是
        未纏繞導線作短路的動作與本件系爭爆震模擬器爆炸應
        無相當因果關係。
  （三）證人即「系製中心」副主任甲○○證稱：若就我對案例
        看及一些肇因預定測試，未短路不一定是它的爆炸原因
        。（問：若有短路，是否一定不會造成？）只要有短路
        一定比未短路爆炸機率低等語，是證人甲○○亦無法就
        未纏繞導線作短路的動作與本件系爭爆震模擬器爆炸之
        因果關係作說明。
七、綜上所述，本件原告無法證明被告所屬戊○○於操作系爭爆
    震模擬器之疏失與本件系爭爆震模擬器之爆炸有相當因果關
    係，是原告依國家賠償法之法律關係請求被告給付原告5,40
    8,537 元，及自起訴狀繕本送達翌日起至清償日止，按週年
    利率5%計算之利息，即無理由，應予駁回。原告之訴既經駁
    回，其假執行之聲請亦失所附麗，應併予駁回。
八、本件事證已臻明確，兩造其餘攻擊防禦方法及其他未經援用
    之證據，經斟酌尚無礙於本院前述之認定，無一一論究之必
    要。
九、結論：本件原告之訴為無理由，爰依民事訴訟法第78條判決
    如主文。
中    華    民    國    96    年     9     月    28   日
                       民事第一庭法　官　吳爭奇
上為正本係照原本作成。
如對本判決上訴，須於判決送達後20日內向本院提出上訴狀。
中　  華　　民　　國　　96　　年　　 9　   月　　29   日
                                 書記官　梁麗雲
